臺灣基隆地方法院刑事判決　　　　　　　　　　　　　　九十年度訴字第六一七號
　　公　訴　人　台灣基隆地方法院檢察署檢察官
　　被　　　告　丙○○
　　選任辯護人　李韶生
右列被告因偽造文書等案件，經檢察官提起公訴（八十九年度偵字第五○七七號），
本院判決如左：
    主  文
丙○○行使偽造私文書，足以生損害於他人，處有期徒刑壹年。民國八十八年八月十
日同意書上偽造之「巨龍營造有限公司」、「范月鳳」印文及署押各壹枚（共肆枚）
及偽造之「巨龍營造有限公司」、「范月鳳」印章各壹個均沒收。
    事  實
一、丙○○經營大豪土木包工業，本以永盟營造有限公司（以下簡稱永盟公司）名義
    承攬榮民工程股份有限公司營建事業一部（以下簡稱榮民公司）基隆港西岸港區
    ○○道路西六橋樑西七平面道路工程（下稱：系爭工程）。依永盟公司與榮民公
    司所簽訂之工程契約第二十三條第一項第五款、第三項規定：若永盟公司及其員
    工工作能力薄弱，不勝任、不誠實或不合作，不聽從榮民公司之指示工作者，榮
    民公司得不經催告及任何法律或行政程序，逕行解除契約，將該工程之一部分或
    全部收回自辦或另招商承辦，該契約依前開規定解除時，榮民公司在該工程全部
    完工前不支付永盟公司之應得工款，至該工程榮民公司自辦或另行招商承辦完工
    後，如榮民公司為完成該工程所支付之一切費用，大於永盟公司依約完成可得之
    工款，永盟公司及其連帶保證人應將其差額賠償榮民公司，該金額得自保留款及
    履約保證金扣還，如仍有不足，則由永盟公司及其連帶保證人負責清償。嗣於民
    國八十八年七月間，因永盟公司遭法院查封，丙○○明知其動員施工能力薄弱，
    系爭工程已經無法於限期之八十八年十二月二十日施工完成，而依前開規定，不
    論榮民公司收回自辦或招商承辦，其所增加之費用將由永盟公司及其保證人負擔
    ，丙○○為取回履約保證金及轉嫁其應負擔之損害，竟基於自己不法所有之意圖
    ，向巨龍營造有限公司（以下簡稱巨龍公司，名義上負責人為范月鳳）實際負責
    人乙○○謊稱：其於系爭工程尚有三百多萬元之工程款未領，現因永盟公司遭法
    院查封而無法請款，其已和榮工處之人談妥，只要用巨龍公司名義開發票即可請
    款，並承諾該工程所有事務均由其負責處理，俟工程款核撥後，扣除巨龍公司墊
    付之必要性支出及應繳納之稅金外，盈虧均由其自行負擔，其並承諾不會造成巨
    龍公司任何損失，致使巨龍公司實際負責人乙○○陷於錯誤，而同意以巨龍公司
    名義出面概括承受永盟公司所承包前揭工程之一切權利與義務（含保固責任），
    且由丙○○擔任現場工地負責人，全權處理系爭工程事務。乙○○並代墊履約保
    證金新台幣一百四十八萬元（已經償還七十四萬元）。丙○○遂於八十八年七月
    三十一日得以巨龍公司代理人身份參加榮民公司前開工程趕工協調會議，同意前
    開工程由榮民公司收回自辦，若金額超出巨龍公司於榮民公司之保留款及履約保
    證金總額，其不足部分由巨龍公司同意無條件全權負責，並在逾越巨龍公司授權
    範圍之情形下，於不詳之時間及地點，偽刻巨龍公司及其法定代理人范月鳳之印
    章（未扣案），於同年八月十日偽簽巨龍公司及其法定代理人范月鳳之名義並偽
    蓋前開之印章於同意書上，足生損害於巨龍公司及范月鳳。丙○○又隱瞞業已同
    意榮民公司將前揭工程收回自辦之事實，而與乙○○於八十八年八月二十七日至
    榮民公司辦理工程契約移轉簽認單，使巨龍公司因而承受永盟公司關於前開契約
    之當事人地位，將原應由永盟公司及丙○○負擔之損失轉嫁於巨龍公司，丙○○
    及永盟公司因此受有免除賠償責任之不法利益共計三百九十萬八千零四十六元。
    嗣榮民公司於八十九年四月六日發函要求撥付巨龍公司開具之履約保證金一百四
    十八萬元，乙○○始知悉前情。
二、案經被害人巨龍公司法定代理人范月鳳訴由台灣基隆地方法院檢察署檢察官偵查
    起訴。
    理  由
一、訊據被告丙○○坦承商請告訴代理人乙○○以巨龍公司名義承受前開工程，並向
    乙○○承諾如有任何虧損其會承擔，於八十八年七月三十一日趕工協調會議中同
    意榮民公司將前揭工程收回自辦，並於同年八月十日出具同意書，再於八十八年
    八月二十七日與告訴代理人一同至榮民公司辦理工程契約移轉簽認手續等事實不
    諱，惟矢口否認有何詐欺及偽造私文書或行使偽造私文書犯行，辯稱：「永盟公
    司原繳交之一四八萬元保證金均已經撥至告訴人戶頭，再由告訴人提領後商借，
    被告已經陸續清償七十四萬元。同意書雖為其所寫，但印章卻是其拿回公司給會
    計小姐（甲○○）蓋的，乙○○先以電話問我意見後說同意書其會寄在公司，要
    其向公司小姐拿。被告願意承擔巨龍公司所受損失，是被告應無意將永盟公司或
    個人所遭受之損害轉嫁給告訴人，且願意吸收並同意分期償還巨龍公司」云云。
    經查：
  (一)被告於永盟公司遭查封後商請告訴代理人乙○○以巨龍公司名義承受前開工程，
    並向告訴代理人承諾如有任何虧損，其會承擔、於八十八年七月三十一日趕工協
    調會議中同意榮民公司將前揭工程收回自辦，於同年八月十日出具同意書，同意
    書的內容及簽名為其所寫、於八十八年八月二十七日與告訴代理人一同至榮民公
    司辦理工程契約移轉簽認手續等事實，業據被告於檢察官偵查及本院訊問時自白
    供述不諱（詳見本院九十年十一月二十九日訊問筆錄、九十一年四月十一日審判
    筆錄、台灣基隆地方法院檢察署八十九年度偵字第五○七七號卷第三九、四十、
    四六、一一三頁），核與告訴代理人乙○○指訴情節相符，並有契約書、履約保
    證金同意書、趕工協調會議紀錄、同意書、工程契約移轉簽認單、委託受讓書、
    概括承受同意書各一份在卷可稽，堪信被告前開自白為真。
  (二)證人即巨龍公司前會計甲○○於本院調查時具結證稱：「公司僅有一套印鑑章，
    乙○○均自己蓋用公司的印鑑章，並未授權其可不經報備而自己蓋用公司的印鑑
    章。其未見過偵卷第九頁的同意書，且同意書上的公司印章並非公司的印鑑章。
    偵卷第七頁文件上的印章均為公司的印鑑章，因為印鑑章上的線條均比較細」等
    語（詳見本院九十一年一月十日訊問筆錄）；參諸被告與告訴人范月鳳均一致供
    陳巨龍公司之大小章並未交由被告保管，顯然被告盜蓋巨龍公司大小章之可能性
    不高。又本院就前開同意書上巨龍公司大小章之印文與范月鳳提出之巨龍公司真
    正之印鑑章印文二者，函請內政部警政署刑事警察局鑑定結果，認為「同意書上
    「范月鳳」印文與筆錄上「范月鳳」印文不相符；另同意書上「巨龍營造有限公
    司」印文欠清晰，歉難認定。」等情，有內政部警政署刑事警察局九十一年三月
    十二日刑鑑字第○九一○○四五八○○號鑑驗通知書附卷可查，足見該同意書上
    巨龍公司及范月鳳之印文確屬偽造無訛；又前開同意書上之印文既屬偽造，而被
    告復自承同意書全文係由被告所擬作，則偽蓋於同意書上之偽造之印章，若非由
    被告所偽刻，又有何其他可能性？況且，同意書內容事關重大，若非經公司負責
    人同意，公司內之職員怎敢私自用印？且衡諸商業習慣，公司之印鑑章多由公司
    負責人親自保管，於公司與他公司簽約或提領現金而需使用印鑑章時，亦多由公
    司負責人本人或親自授權他人代為蓋印以求慎重，因此被告辯稱同意書上的印章
    是其拿給巨龍公司的會計小姐，在於隔天向該公司會計小姐拿回已經蓋好的同意
    書云云，核與證人甲○○前開證述不符，不足採信，被告偽刻前開印章後偽蓋於
    同意書上，進而偽造前開同意書之事實，應堪認定。又被告偽造前開同意書後，
    復持以交付榮民公司，使榮民公司得將系爭工程收回自辦，致使巨龍公司依係爭
    工程合約第二十三條第三項規定需負擔因榮民公司收回自辦所增加之費用，亦已
    足以生損害於巨龍公司。
  (三)被告於檢察官偵查時供述：「其向基隆分行申請了一百四十八萬元履約保證書，
    然後再以該保證書換回永盟公司先前繳交的履約保證金、因為我捨不得先前墊付
    的押標金，所以才於八十八年八月二十七日與告訴代理人去辦移轉簽認手續」等
    情（詳見偵卷第三九、一一七頁），然而被告卻告知告訴代理人，其已和榮工處
    的人洽談妥當，只要用巨龍公司名義開發票即可請款，告訴代理人僅需將一百四
    十八萬元押進去，被告即可將原來永盟公司的一百多萬元的押標金領出還告訴代
    理人，惟被告卻未將前揭押標金領出還給告訴代理人，反而將前開押標金存入告
    訴代理人戶頭後隨即領出，僅事後償還七十四萬元（詳見被告於本院所提證物二
    、三），是被告為求領回其先前繳付之押標金而對告訴代理人施用詐術之事實，
    應堪認定。又前開同意書既屬被告所偽造，告訴代理人亦未曾見過，則告訴代理
    人當不知被告已於同年月十日代表巨龍公司出席參加趕工協調會議時同意榮民公
    司收回自辦前開工程之事實。且依系爭工程合約第二十三條第一項第五款、第三
    項規定：如榮民公司為完成該工程所支付之一切費用，大於被告依約完成可得之
    工程款，而該不足金額自保留款及履約保證金扣還，如仍有不足時，巨龍公司即
    必須全額負擔，在此種情形下，巨龍公司若知前情，自不可能仍同意承受該工程
    ，而將被告與永盟公司應負擔之損失轉由巨龍公司承擔之理，顯見被告係消極地
    隱瞞此一重要事項，是被告為將永盟公司所應承擔之損失轉嫁與巨龍公司而對告
    訴代理人施用詐術，刻意隱瞞其已經同意榮民公司收回自辦系爭工程之事實，亦
    堪以認定，因此被告辯稱其於與告訴代理人共同到榮民公司辦理移轉簽認手續時
    ，已經先跟告訴代理人講過，告訴代理人亦知悉剩餘工程已同意由榮民公司收回
    自辦云云，核與事實不符。末查，被告係為取回押標金才找巨龍公司承接系爭工
    程，且被告與告訴代理人乙○○至榮民公司辦理工程契約移轉手續，在手續完成
    後即發生契約主體變更之法律效力，使原應由永盟公司及被告應負擔之損失全數
    轉嫁於巨龍公司，被告具有不法所有之意圖，亦洵堪認定。本件事證明確，被告
    所辯不足採信，其犯行堪以認定，應依法論科。
二、核被告丙○○所為，係犯刑法第二百十六條、第二百十條行使偽造私文書罪、第
    三百三十九條第二項詐欺得利罪。其偽造印章後加以蓋用，只成立偽造印文罪；
    其偽造署押及偽造印章、印文，為偽造私文書罪之部分行為，應為偽造私文書犯
    行所吸收；又偽造文書之低度行為應為行使之高度行為所吸收，均不另論罪。被
    告所犯前開二罪間，有方法、結果之牽連關係，應依刑法第五十五條規定從一重
    之行使偽造私文書罪處斷。被告係偽刻「巨龍公司」、「范月鳳」之印章，已如
    前述，公訴人誤認係盜蓋前開印章，尚有未洽，併此敘明。爰審酌被告犯罪之動
    機、目的係為避免自身利益之虧損、竟利用同行間之信任關係以遂其詐欺之犯行
    、對巨龍公司及榮工處工程進度延後等所生危害、其犯後猶飾詞狡辯之態度等一
    切情狀，量處如主文所示之刑，以示儆懲。該同意書上偽造之「巨龍營造有限公
    司」「范月鳳」印文及署名各一枚，及未扣案之偽造之「巨龍營造有限公司」、
    「范月鳳」印章各一個，均應依刑法第二百十九條法均沒收之
據上論斷，依刑事訴訟法第二百九十九條第一項前段，刑法第二百十六條、第二百十
條、第三百三十九條第二項、第五十五條、第二百十九條，罰金罰緩提高標準條例第
一條前段，判決如主文。
本案經檢察官吳佳齡到庭執行職務
中      華      民      國      九十一      年      四    月    二十五  日
                                臺灣基隆地方法院刑事第三庭
                                    法    官    何  怡  
右正本證明與原本無異。
對於本件判決如有不服，應於收受送達後十日內，向本院提出上訴書狀，上訴於臺灣
高等法院，並按他造當事人之人數附具繕本。
                                    書 記 官    湯  惠  芳
中      華      民      國      九十一      年      四    月    二十九  日
附錄論罪法條
刑法第二百十條：
偽造、變造私文書，足以生損害於公眾或他人者，處五年以下有期刑。
刑法第二百十六條：
行使第二百十條至第二百十五條之文書者，依偽造、變造文書或登載不實事項或使登
載不實事項之規定處斷。
刑法第三百三十九條第二項：
以前項方法得財產上不法之利益或使第三人得之者，亦同。
